臺灣高等法院刑事判決　　　　　　　　96年度上訴字第1943號
　　上　訴　人
　　即　被　告　乙○○
　　上　訴　人
　　即　被　告　丙○○
　　前列二人共同
　　選任辯護人　陳建昌律師
上列上訴人因恐嚇等案件，不服臺灣板橋地方法院94年度訴字第
2236號，中華民國96年3月30日第一審判決（起訴案號： 臺灣板
橋地方法院檢察署94年度偵字第3283號），提起上訴，本院判決
如下：
    主  文
原判決撤銷。
乙○○共同意圖為自己或第三人不法之所有，以恐嚇使人將本人
之物交付，未遂，處有期徒刑壹年，減為有期徒刑陸月，如易科
罰金，以銀元參佰元即新台幣玖佰元折算壹日。
丙○○共同意圖為自己或第三人不法之所有，以恐嚇使人將本人
之物交付，未遂，處有期徒刑陸月，如易科罰金，以銀元佰元
即新台幣玖佰元折算壹日，減為有期徒刑參月，如易科罰金，以
銀元佰元即新台幣玖佰元折算壹日。
    事  實
一、乙○○與丙○○為父子關係，乙○○因與甲○○有賽鴿糾紛
    ，遂心生不滿，竟於民國93年10月2日上午5時許，夥同丙○○及其他5名真實姓名年籍不詳之成年男子共7人，共同基於
    傷害、非法剝奪他人行動自由及使人行無義務之事等之犯意
    聯絡，利用甲○○前往臺北縣中和市○○路賽鴿協會之機會
    ， 分別駕駛乙○○所有車牌號碼2D-2355號黑色自小客車及
    另一部不詳車牌號碼白色自小客車，前往臺北縣新莊市○○
    路49巷口等候即將前往賽鴿協會之甲○○，甲○○於同日上
    午5時12分許騎乘機車行經該巷口時，渠等7人即將甲○○攔
    住，欲將甲○○押往車內，因甲○○不願上車， 渠等7人即
    持不明黑色物體敲擊甲○○之頭部，致甲○○因而受有額頭
    2處裂傷各長2公分、右臉挫傷瘀血及右膝挫擦傷等傷害。甲○○不得已坐上上開黑色之自小客車， 渠等7人並將甲○○
    矇住眼睛後，載往臺北縣板橋市○○街225號2樓房間內，而
    共同以強暴之非法方法，剝奪甲○○之行動自由。詎乙○○
    在該房間內時， 竟夥同丙○○及其他前開5名不詳真實姓名
    年籍之人中之3人， 共同基於意圖為自己不法之所有恐嚇取
    財之犯意，由乙○○以缺錢花用要求甲○○準備現金新臺幣
    （下同）50萬元及返還乙○○先前向甲○○借錢時所簽發予
    甲○○之面額30萬元之本票，會派人至甲○○家拿取，同時
    向其身旁之小弟喊話要渠等將槍準備好等語恫嚇，致甲○○
    因而心生畏懼，不得已應允。乙○○隨即再脅迫甲○○在一
    張內容不詳之文件上簽名後，始將甲○○矇上眼睛，押上另
    一輛自用小客車， 於同日上午8時許載至臺北縣板橋市埔墘
    地區○○○○○路上棄置，剝奪甲○○行動自由近三小時之
    久。嗣因甲○○報警，乙○○等人始未派人至甲○○家中拿
    取現金及本票而未遂。
二、案經甲○○訴由臺北市政府警察局移送臺灣板橋地方法院檢
    察署檢察官偵查起訴。
    理  由
壹、證據能力有無之判斷：
一、被告丙○○警詢自白之證據能力：
  (一)被告丙○○先於原審準備程序中辯稱：「我的警詢筆錄不實
    在，當初我會這樣說是警察恐嚇我的，說要把我壓死，而且
    一直用三字經罵我，但是沒有打我，而且問完之後，還說要
    移送我煙毒、槍砲，警詢的時候是警察問我，我只有說對啊
    對啊，那些內容都不是我講的，恐嚇我的那個警察就是問我
    的那個」等語（見原審卷第136頁），惟經原審勘驗被告於9
    3年11月11日上午6時50分許接受警詢時之錄影帶後認為：「
    (一) 該錄影帶錄影時間自93年11月11日上午6時42分起至同日
    上午9時55分許止，全長約3小時13分；(二)畫面開始時，被告
    丙○○於房間內坐在椅子上，其精神狀態良好，由一名員警
    詢問，另一名員警以電腦打字記錄問答內容，採一問一答方
    式為詢問，被告服役部隊之副連長林伸諭並全程陪同在場，
    並全程錄影。先由員警對被告丙○○為人別詢問，並告知被
    告享有刑事訴訟法規定之三項權利後，開始為本案詢問，該
    次全程詢問內容與偵詢筆錄記載之內容相符，被告係處於自
    由意志下為陳述，並無被告於原審95年7月7日準備程序中所
    指有警察有以強暴、脅迫等不正方法為詢問之情事」，有原
    審勘驗筆錄1份附卷可稽， 且證人即製作上開警詢筆錄之員
    警范育源於原審準備程序中亦證稱：「（問：製作警詢筆錄
    時，有無全程錄音、錄影？）有的」、「（問：當時製作筆
    錄時，丙○○有無其他人陪同？）有丙○○部隊的長官，以
    及板橋憲兵隊的調查官在場」、「（問：丙○○在警詢所為
    的陳述，是否都是出於被告丙○○自己的意思陳述？）應該
    是的，因為丙○○已經是服役的年齡，所以他的智識已經足
    夠，且監視錄影器畫面有拍到丙○○，且被害人也有指認，
    事證明確，所以我們沒有必要教導丙○○，且這個案子很單
    純，被害人有提供監視錄影帶」等語甚明（ 見原審卷第160
    頁、第162頁）， 再參以被告丙○○對於該錄影帶勘驗筆錄
    亦表示：「警詢內容確實是我警詢當時所述，我是主張當時
    我所述的是不實在的，警詢當時警察確實沒有逼我，而是事
    前恐嚇我的，沒有勘驗錄影帶的必要」等語（見原審卷第16
    4頁），復於原審準備程序中自承：「 當天警察是把我從軍
    中帶出來，在坐車的時候恐嚇我的，當時我爸爸有打電話給
    我，警察就在電話中跟我爸爸說如果他不出來，要把我壓死
    。到警察局時，警察就拿照片給我看，這個就是你，警察把
    我從軍中帶出來那一天，副連長並沒有跟我在一起。是拘提
    的時候警察恐嚇我，警詢的時候並沒有」等語在卷（見原審
    卷第159頁）， 足徵上開被告丙○○之警詢筆錄係依被告丙○○於警詢時所述為記錄，且員警於製作被告丙○○警詢時
    並未實施任何強暴、脅迫等不正方法無訛。
  (二)被告丙○○嗣後雖另辯稱員警並非在製作警詢筆錄時恐嚇伊
    ，而是在製作警詢筆錄前云云（見原審卷第159頁、第164頁
    ），然員警從被告丙○○所服役之部隊拘提被告丙○○時，
    係由憲兵隊人員陪同，經過被告丙○○所服役之部隊核准始
    拘提到被告丙○○，並由該部隊派員陪同被告丙○○前往警
    局、臺灣板橋地方法院檢察署分別製作警詢筆錄，在製作警
    詢前並未恐嚇被告丙○○等情，已據證人范育源於原審準備
    程序中證述明確（見原審卷第161頁至第163頁），核與證人
    即被告丙○○之副連長林伸諭於原審準備程序中證稱：「（
    問：是否曾經於93年11月10日起有陪同丙○○到警察局製作
    筆錄？）有的」、「（問：就你印象中總共去製作過幾次筆
    錄？）1次，就是93年11月10日那次， 後來隔天就到板橋地
    檢署」、「（問：到哪個警局製作筆錄？）台北市刑大」、
    「（問：當你到警察局時，警察對丙○○的態度如何？）算
    友善，沒有惡言相向，晚餐的時候也自費請我們用餐，是在
    市刑大裡面用餐」、「（問：當天從部隊出來，是你一直陪
    同丙○○到警察局？）應該是憲兵隊的調查官進到營區裡面
    ，我有陪同丙○○從營區到警察局」、「（問：從部隊到警
    局你是否與丙○○坐在同一部警車上？）是的」、「（問：
    在警車上，警察有無兇丙○○？）還算和善」等語相符（見
    原審卷第175頁、第176頁、第177頁）， 再參以證人林伸諭
    於原審準備程序中證稱：「（問：當天是你陪丙○○返還部
    隊？）是的」、「（問：丙○○當天離開警局以後，是否曾
    經跟你表示過他在警局遭到什麼樣不合理的對待？）沒有」
    、「（問：丙○○有無跟你說警察對他兇或打他？）我確定
    丙○○並沒有講警察有打他，丙○○也沒有跟我講警察是如
    何對待他，所以也不記得是否有說警察有罵他」、「（問：
    當時在警察局時，丙○○有無跟你表示警察有兇他？）沒有
    」、「（問：從部隊到警察局的車上你沒有聽到警察跟丙○○說要把他押得死死的？）沒有」等語（ 見原審卷第176頁
    、第178頁），顯見證人范育源所述非虛。 至證人林伸諭雖
    證稱：「（問：丙○○有無跟你說警察有跟他說要怎麼講、
    怎麼講，他才不會被關起來？）警察是有跟丙○○說希望他
    爸爸可以出來，不要連累到丙○○，這是警察跟我說的，丙○○沒有跟我說」等語在卷（見原審卷第177頁）， 惟縱員
    警有向被告丙○○為上開表示，探究其真意，應係警方要求
    被告丙○○找到被告乙○○出面說明案情，以求得真相，尚
    不能據此認為被告之意志即受到限制。被告丙○○空言其於
    警詢前遭到恐嚇云云，尚無可信。
  (三)再觀諸被告丙○○於93年11月11日偵訊時亦供稱：「（問：
    是否有在93年10月2日 與你父親夥同另五名男子在臺北縣中
    和市○○路49巷口持槍強押甲○○？）是。是我父親問我要
    不要一起去找甲○○的，於是我就跟他一起去」、「（問：
    你們將李某帶至何處？）該處我不知道是哪裡」、「（問：
    你們當天去找他做何事？）因為有賽鴿會員跟我父親說李某
    有作弊，之前李某有找我父親去協調，雙方有發生衝突，10
    月2日我們只是要李某把事情說清楚， 我們就把他放回去了
    」、「（問：當天共多少人去押走李某？）7人」 等語在卷
    （見94年偵字第3283號偵查卷第102頁、第103頁），所述核
    與其警詢中所述大致相符，苟警方有刑求、威逼或其他不法
    情事，則被告丙○○在檢方偵查時，理應說明其情，然被告
    丙○○在檢察官偵查中，並未主張其受威逼，益徵其自白出
    於任意性。綜上所述，被告在警方之自白，係出於任意性，
    自有證據能力。
二、被告丙○○偵查筆錄之證據能力：
　　按被告之自白，非出於強暴、脅迫、利誘、詐欺、疲勞訊問
    、違法羈押或其他不當方法，且與事實相符者，得為證據，
    刑事訴訟法第156條第1項定有明文。被告丙○○抗辯伊在檢
    察官訊問完畢後有遭員警在洗手間恐嚇，認其於偵查中之自
    白係出於不正之方法取得，為非任意性之自白。然被告丙○○在警詢中所述係出於其自由意識一節，已如前述，再依被
    告丙○○於原審準備程序中所述：「檢察官沒有恐嚇我，但
    是檢察官問完的時候，警察有把我叫到廁所去恐嚇我，說我
    亂講話」、「警察有在檢察官的偵查庭裡面聽，問完我之後
    ，我先走出偵查庭，檢察官有跟警察聊天，後來警察出來之
    後，就把我叫到廁所去，開偵查庭的時候副連長在，但到廁
    所的時候，只有我跟證人（指范育源）在」等語（見原審卷
    第137頁、第163頁），縱被告丙○○所述屬實，證人范育源
    既係檢察官訊問完畢後，才將被告丙○○帶到洗手間，顯見
    被告丙○○於接受檢察官訊問前並未受到來自員警之壓力。
    況證人范育源亦證稱：「（問：丙○○在檢察官訊問完之後
    ，你是否有將丙○○帶到廁所過？）無，檢察官訊問時，我
    們根本不能在場，而且我們把人犯送到地檢署之後，我們就
    離開，除非檢察官有特別交代，但本件檢察官訊問完之後，
    就把被告丙○○責付給部隊長官」、「（問：丙○○在檢察
    官訊問完之後，你有無恐嚇過丙○○？）無」、「即使到地
    檢署接受偵訊時，副連長也都在，當時被告在地檢署接受訊
    問時，檢察官要我們在外面等，所以我們並沒有立即離開，
    我不記得副連長是跟我們在外面，還是在偵查庭，後來是檢
    察官責付被告給副連長」等語在卷（見原審卷第161頁、第
    162頁），故被告丙○○此部分抗辯亦無足採， 應認被告丙○○於偵查中之自白係出於自由意志所為，應有證據能力。
三、按被告以外之人（包括證人、鑑定人、告訴人、被害人及共
    同被告等）於檢察事務官、司法警察官或司法警察調查中所
    為之陳述，與審判中不符時，其先前之陳述具有較可信之特
    別情況，且為證明犯罪事實存否所必要者，得為證據，刑事
    訴訟法第159條之2定有明文。所謂「前後陳述不符」之要件
    ，應就前後階段之陳述進行整體判斷，以決定其間是否具有
    實質性差異，惟無須針對全部陳述作比較，陳述之一部分有
    不符，亦屬之。而所謂「較可信之特別情況」之情形，亦應
    就前後陳述時之各種外部情況進行比較，以資決定何者外部
    情況具有可信性。若陳述係在特別可信之情況下所為，則虛
    偽陳述之危險性即不高，雖係審判外陳述，或未經被告反對
    詰問，仍得承認其有證據能力。所稱「外部情況」之認定，
    例示如下：
  1.時間之間隔：陳述人先前陳述是在記憶猶新的情況下直接作
    成，一般與事實較相近，事後即可能因記憶減弱或變化，致
    有不清晰或陳述不符之現象發生。
  2.有意識的迴避：由於先前陳述時被告未在場，是陳述人直接
    面對詢問警員所為陳述較為坦然；事後可能因陳述人對被告
    有所顧忌或同情，因而在被告面前較不願陳述不利被告之事
    實。
  3.受外力干擾：陳述人單獨面對檢察事務官或司法警察（官）
    所為之陳述，程度上較少會受到強暴、脅迫、詐欺、利誘或
    收買等外力之影響，其陳述較趨於真實。若被告在庭或有其
    他成員參與旁聽時，陳述人可能會本能的作出迴避對被告不
    利之證述，或因不想生事乃虛構事實而為陳述。
  4.事後串謀：目擊證人對警察描述所目睹情形，因較無時間或
    動機去編造事實，客觀上亦較難認與被告間有勾串情事，其
    陳述具有較可信性。但事後因特殊關係，雙方可能因串謀而
    統一口徑；或事後情況變化，兩者從原先敵對關係變成現在
    友好關係等情形，其陳述即易偏離事實而較不可信。
  5.警詢或檢察事務官偵查時，有無辯護人、代理人或親友在場
    ：如有上開親誼之人在場，自可期待證人為自由從容之陳述
    ，其證言之可信度自較高。
  6.警詢或檢察事務官所作之偵查筆錄記載是否完整：如上開筆
    錄對於犯罪之構成要件、犯罪態樣、加重減輕事由或起訴合
    法要件等事實或情況，均翔實記載完整，自可推定證人之陳
    述，與事實較為相近，而可信為真實。法院應斟酌上列因素
    綜合判斷，亦應細究陳述人之問答態度、表情與舉動之變化
    ，此一要件係屬訴訟法事實之證明，以自由證明為已足，且
    應由主張此項證據之人證明。惟此僅係確定上開陳述有無證
    據能力而已，至該證據具有證據能力後，其證據力之強弱問
    題，仍待法院綜合全辯論意旨及調查證據所得，依法認定之
    。
    本件證人甲○○於警詢中證稱：「…後來才認出是綽號（阿
    鎮）男子及他兒子（不知姓名）等帶人持槍押我…要定我付
    出贖金新臺幣50萬元及交還之前向我借款之支票30萬元及簽
    下內容不詳之文件。後在持槍暴力脅迫下簽下不明文件並允
    諾付錢後，他們始要求我準備好錢後，會再聯絡我，然後又
    將我矇眼並提供我一套衣物以換下遭血染溼之血衣，再載我
    到板橋不詳地點棄置」等語（見94年偵字第3283號偵查卷第
    4頁反面），惟其於原審審判時結證稱：「（ 問：照片裡面
    第69頁部分，你在警局當場指認被告乙○○，第70頁的人你
    有指認是被告乙○○的兒子被告丙○○，是否屬實？）69頁
    是被告乙○○沒有錯，第70頁，現在看又不太像被告乙○○
    的兒子被告丙○○（證人並當庭轉身辨識）」、「（問：你
    被押上車的時候，被告丙○○有無在現場？）我沒有看到」
    、「（問：為什麼你在警察局與在地檢署當時都有說被告乙○○的兒子，也有參與押你？）當時我看得輪廓很像被告丙○○」、「（問：你是不確定丙○○有無在現場，或是很確
    定他不在現場？）我是不確定丙○○有無在現場」、「（問
    ：被告乙○○有無恐嚇你說他欠錢，叫你拿50萬元的贖金及
    交還他之前他向你借30萬元的支票壹張？）他有叫我要借他
    50萬元。30萬元的支票下次再談。後來我支票沒有還給被告
    乙○○」、「（問：當時在埔墘的時候，他是否有用什麼話
    恐嚇你？）沒有」、「（問：他有無說要你完成他的條件才
    放你回去？）沒有」、「（問：他有無說要他的小弟把槍準
    備好？）沒有」、「（問：他在押你上另外壹台車的時候，
    有無叫你把錢準備好，他會叫人家去收？）好像沒有這樣講
    」、「（問：他當時有說如何去收50萬元？）我忘記了」等
    語（見原審卷第224頁、第225頁），其於警詢中及原審審判
    時之供述已有前後陳述不符之情形，本院審酌其於警詢中之
    證述距案發日較近，當時記憶自較深刻，可立即反應所知，
    不致因時隔日久而遺忘案情；且較無來自被告或其他成員同
    庭在場之壓力而出於虛偽不實之指證，或事後串謀而故為迴
    護被告之機會，揆諸上開說明，其於警詢中所為之陳述，客
    觀上應具有較可信之特別情況，且亦為證明犯罪事實存否所
    必要，依上揭規定，其於警詢中之證言自有證據能力。
四、按被告以外之人於偵查中向檢察官所為陳述，除顯有不可信
    之情況者外，得為證據，同法第159條之1第2項定有明文 。
    偵查中對被告以外之人（包括證人、鑑定人、告訴人、被害
    人及共同被告等）所為之偵查筆錄，或被告以外之人向檢察
    官所提之書面陳述，性質上均屬傳聞證據。惟現階段刑事訴
    訟法規定檢察官代表國家偵查犯罪、實施公訴，依法其有訊
    問被告、證人及鑑定人之權，證人、鑑定人且須具結，而實
    務運作時，檢察官偵查中向被告以外之人所取得之陳述，原
    則上均能遵守法律規定，不致違法取供，其可信度極高，職
    是，被告以外之人前於偵查中已具結而為證述，除反對該項
    供述得具有證據能力之一方，已釋明「顯有不可信之情況」
    之理由外，不宜以該證人未能於審判中接受他造之反對詰問
    為由，即遽指該證人於偵查中之陳述不具證據能力。是證人
    甲○○於檢察官偵查時具結所為之證述，被告乙○○、丙○○未曾提及檢察官在偵查時，有任何不法取供之情形，是客
    觀上並無顯不可信之情況，前揭證人於偵查中之證言自具有
    證據能力。
五、按被告以外之人（包括證人、鑑定人、告訴人、被害人及共
    同被告等）於審判外之陳述雖不符刑事訴訟法第159條之1至
    之4等4條之規定，而經當事人於審判程序同意作為證據，法
    院審酌該言詞陳述或書面陳述作成時之情況，認為適當者，
    亦得為證據；當事人、代理人或辯護人於法院調查證據時，
    知有刑事訴訟法第159條第1項不得為證據之情形，而未於言
    詞辯論終結前聲明異議者，視為有前項之同意， 同法第159
    條之5定有明文。 立法意旨在於傳聞證據未經當事人之反對
    詰問予以核實，原則上先予排除。惟若當事人已放棄反對詰
    問權，於審判程序中表明同意該等傳聞證據可作為證據；或
    於言詞辯論終結前未聲明異議，基於尊重當事人對傳聞證據
    之處分權，及證據資料愈豐富，愈有助於真實發見之理念，
    且強化言詞辯論主義，使訴訟程序得以順暢進行，上開傳聞
    證據亦均具有證據能力。本件證人即共同被告丙○○於警詢
    所述，對於被告乙○○上揭犯行而言，性質上雖屬傳聞證據
    ，惟其未再於法院審理中為詰問， 且查無符合同法第159條
    之1至之4等前4條之情形，其所為之上開警詢筆錄內容， 於
    本院審判時予以提示並告以要旨，且各經檢察官及被告等人
    表示意見。當事人已知上述筆錄乃傳聞證據，且均未於言詞
    辯論終結前對該等筆錄內容異議，依上開規定，是證人丙○○於警詢中之證言應具有證據能力。
貳、實體方面：
一、訊之被告乙○○、丙○○均矢口否認有何強押、傷害、恐嚇
    危害安全及恐嚇取財犯行，被告乙○○於原審辯稱：伊雖然
    認為甲○○勾結賽鴿集團進行賽鴿作弊被伊發現後找人來殺
    伊是不應該的，但伊與甲○○認識20幾年了，所以在93年10
    月2日集鴿日前往位於臺北縣中和市○○路的賽鴿協會時，
    看到甲○○跟人家打架，怕甲○○打不過人家，還是叫甲○○快走，甲○○才跳上伊車，要伊快將車開走，當時甲○○
    受傷流血、衣服也破了，甲○○說不用去醫院，才將甲○○
    帶去伊位於臺北縣板橋市○○街225號2樓住處，甲○○在伊
    住處換了衣服後，就坐計程車回去，在伊住處時，伊並未叫
    甲○○簽本票，30萬元本票是伊於92年賽鴿時不夠錢，甲○○叫伊開一張本票為質，贏的時候再算，後來因為伊沒付錢
    ，所以甲○○就沒有把該本票返還，又在伊住處時，是甲○○自己要簽道歉的文件給我，因為先前他叫人家來殺我，該
    份文件是記載雙方均放棄法律追訴權，這是甲○○要求簽寫
    的，當時甲○○還說願意賠伊當季賭賽鴿輸的錢，只要求伊
    不要揭發作弊情事云云，於上訴後則辯稱：我們是有糾紛，
    但動手的不是我，甲○○額頭上的傷是他撞到車門受昀傷翱
    的云云；被告丙○○則辯稱：伊完全不知上開情事，93年10
    月2日伊人在中和市○○路家中，並未在現場， 錄影帶畫面
    中也沒有伊云云。經查：
  (一)被害人甲○○於上揭時地為被告乙○○、丙○○夥同其他不
    詳真實姓名年籍之人共7人 以毆打成傷之方式強押而剝奪行
    動自由，期間被告乙○○恫嚇並要求被害人甲○○準備現金
    50萬元及返還被告乙○○先前借款時所簽發之面額30萬元本
    票，將派人前往甲○○住處拿取，同時並要求甲○○在不詳
    文件上簽名，嗣因甲○○報警，被告乙○○等人始未派人至
    甲○○家中拿取現金及本票等情，已據證人即被害人甲○○
    於警詢及偵查中證述明確（ 見94年偵字第3283號偵查卷第4
    頁反面至第5頁、第122頁至第124頁）， 並有上揭時地監視
    錄影畫面之翻拍照片30幀、天主教耕莘醫院永和分院於93年
    11月11日出具之診斷書1紙及 被告丙○○之士兵休假紀錄卡
    影本1件附卷可稽。而從上開翻拍照片可知， 被告乙○○於
    上開時、地，並非駕車路過偶見被害人甲○○遭人毆打，且
    被害人甲○○是遭被告乙○○、丙○○等人強押坐上被告乙○○所駕駛之自用小客車，並非是自行打開被告乙○○所駕
    駛車輛，故被告乙○○辯稱：「 93年10月2日那天是集鴿日
    ，我們都是賽鴿協會的人，我們集鴿的地方在中和市○○路
    上，那天我在中和市○○路的路上看到甲○○跟人在打架，
    我就叫甲○○趕快走，因為我知道他一個人打不過他們一群
    人，所以甲○○就打開我的車子跳上我的車子，叫我趕快開
    車走」云云（見原審卷第137頁），不足採信。 是被害人指
    述遭被告乙○○、丙○○強押上被告乙○○所有之自小用車
    駛至板橋某處之事實，應屬非虛，被告乙○○、丙○○確有
    強押被害人之行為無訛。再參以被告乙○○於原審準備程序
    及審判中所述：「是甲○○自己要簽道歉的文件給我們的，
    因為是他叫人來殺我們的，而且該份文件內有記載雙方放棄
    法律追訴權，這是甲○○自己要求的，這些都是我當天帶他
    到我住的地方換衣服的時候簽的，我因為要表示我信任甲○○，所以那份文件我當場就丟掉了」、「當天我帶甲○○回
    去換衣服的時候，他有問我那一季我賭多少錢，他要還給我
    ，叫我不要跟他揭發他作弊的事情，我叫他自己回去算，後
    來甲○○並沒有告訴我他算了多少錢。30萬元本票（筆錄誤
    載為「支票」是92年我賭賽鴿不夠錢，甲○○叫我本票壓在
    他那裡，贏的時候再算，後來甲○○一直都沒有把那張支票
    還給我，因為我也沒有把錢還給他，我之前是有袋款出來要
    還給他，他說不用，等下一季的賽鴿結果」等語（見原審卷
    第137頁至第138頁），可徵證人甲○○指稱其在上揭時地有
    受迫簽寫1份文件及 其持有被告乙○○所簽發之30萬元面額
    本票，洵屬非虛，而被害人甲○○既是遭被告乙○○、丙○○強押到達臺北縣板橋市○○街225號2樓，在恐懼情形下，
    要無自行要求簽寫任何文件之理，是證人甲○○於偵查中證
    稱伊遭強押到上開板橋地區後，因被告乙○○當時要小弟把
    槍準備好，伊心生畏懼才簽寫上開不詳文件等語，堪可採信
    。被告乙○○辯稱被害人甲○○係自行要求簽寫上開不詳文
    件云云，委無足取。
  (二)又被告丙○○於上揭時地有參與被告乙○○毆打、強押被害
    人甲○○上車，並由被害人甲○○簽寫不明文件等情，業據
    被告丙○○於警詢及偵查中分別坦稱：「（問： 93年10月2
    日你是否休假離營？）有，我從10月1日的16時休假至10月5
    日21時」、「（問：10月2日上午5時許，你在何處？做何事
    ？）我去中和，找賽鴿協會會長甲○○，請他跟我們走，請
    教他9月中旬他為何對我爸爸不利， 及請教他賽鴿有無舞弊
    等情事」、「（問：10月2日你從何處去中和？ 跟何人去？
    如何去？）我們從中和市○○路786號5樓出發，搭乘我爸所
    有車輛（2D-2355號，黑色） 及另一部不詳車號之福特白色
    轎車，總共有7人一同前往，其中我只認識我爸爸， 其餘均
    不認識」、「（問：你當時坐那一輛車? 坐那一個位置？）
    我搭乘白色那一輛車子，坐駕駛座旁邊」、「是我父親在10
    月2日凌晨4時許，告訴我要去找賽鴿會會長甲○○，我當時
    就自動表示要參加他們一起去」、「我當天搭乘白色車子到
    現場，一開始我沒有下車，等我見到甲○○要跑掉時，我才
    下車， 當時他已經被其餘我不認識的5人捉到我爸爸的車上
    ，當時我爸爸在駕駛座，未下車，我則跟甲○○說：『我爸
    爸對你這麼好，你為什麼要這樣對他，請你配合我們上車，
    我爸不會對你怎麼樣』，我說完話，甲○○就配合我們上車
    」、「（問：你們在中和市○○路49巷口等多久，才遇到甲○○？）1個多小時左右」、「（問：當時你們7人，二輛車
    ，載甲○○要至何處？如何離開？）我不知道他們要載甲○○到何處，當時我爸開他自己的車載甲○○及另二名我不認
    識之2名男子離開， 我及另三名我不認識之男子則搭乘白色
    車子離開」、「我跟我父親大約離開現場10分鐘後，在臺北
    縣往板橋方向的環河路段堤防分開」、「我獨自一人先開我
    父親的車離開，並回家」、「（問：你回家做何事？）我將
    我自己的衣服換掉，然後準備我自己的衣服一套（衣服及褲
    子）預備給甲○○穿」、「（問：然後你又做何事？）我父
    親派一個人開白色車子回來找我，並請我將我的一套衣服帶
    至樓下交給我所不認識的5人中的其中一人帶走」、「（ 問
    ：你當天穿著如何？）黑色上衣、藍色牛仔褲（就是我現在
    穿的褲子）」、「（問：為什麼要回家換掉衣服？目前衣服
    在何處？）因為衣服上沾有甲○○的血跡，所以我父親要我
    先行離開，我回到家就將衣服換下，馬上丟至垃圾桶，當天
    就將裝有沾有血跡的那袋垃圾放置於大樓垃圾集中處丟棄」
    、「（問：你的衣服為何會沾到甲○○的血跡？）因為在中
    和市○○路49巷口時，他要跑時（我沒看見他跌倒），我下
    車時就看見他頭受傷流血」、「因為我有下車跟甲○○說話
    ，可能在這個時候沾到的」、「（問： 你供述你們7人有帶
    甲○○去一間小房間，在何處？）我是聽我父親說，有帶他
    到一間小房間好好的講，但我沒有去」、「 我跟其餘5人都
    是聽從我父親的指揮」、「（問： 你們7人將甲○○帶離開
    時，有無將他矇眼或控制其視線及行動？）我們有將他的眼
    睛矇起來，用一個口罩將他矇起來」、「（問：何人將他的
    眼睛矇起來的？）是坐在我父親車上的另二個人用口罩將他
    的眼睛矇起來的」、「（問：既然你供稱是甲○○自願跟你
    們上車，為何要將他矇眼？）我並不清楚」、「（問：你們
    將甲○○帶走的期間，有無脅迫甲○○簽下任何文件？）其
    實當時在堤防邊的整個過程我都有參予，給甲○○的那一套
    衣服是我親自送過去的，並不是由別人過來拿的，這個過程
    中是他自願寫一份自白書而已，所以我之前供述我沒有參予
    的部分是說謊的」、「（問：甲○○自白書的內容為何？）
    是他對於9月中旬的事有悔過之意，所立下的自白書， 內容
    我有大約看過」、「我將我所準備的衣服交給他，請他換下
    有血沾跡衣服、褲子換下，我將這些沾有血跡的衣服在回家
    的過程任意丟棄在路旁」、「（問：你們將甲○○帶至小房
    間時，內有何人？）那時只剩下我、我父親、甲○○及另三
    名我不認識的男子共6人」、「（問： 後來你們將甲○○載
    至何處棄置？）我不知道，是由我父親指派另三名我不認識
    的男子將他載走的」；「（問： 是否有在93年10月2日與你
    父親夥同另5名男子在 臺北縣中和市○○路四九巷口持槍強
    押甲○○？）是。是我父親問我要不要一起去找甲○○的，
    於是我就跟他一起去」、「（問：你們將李某帶至何處？）
    該處我不知道是那裡」、「（問：你們當天去找他做何事？
    ）因為有賽鴿會員跟我父親說李某有作弊，之前李某有找我
    父親去協調，雙方有發生衝突， 10月2日我們只是要李某把
    事情說清楚，我們就把他放回去了」、「（問：當天共多少
    人去押走李某？）連我共7人」各等語甚明（見94年偵字第3
    283號偵查卷第10頁至第19頁；第102頁至第103頁）， 核與
    證人甲○○於警詢及偵查中所述、前開監視錄影帶之翻拍照
    片所示情節相符。被告丙○○雖於原審審判時辯稱伊並未在
    上揭時地，警詢及偵查中所述均是出於員警的要求云云，然
    其上開警詢及偵查中所述係出於自由意識一節，已如前述，
    足徵被告丙○○前開所辯，不足採信。
  (三)被害人甲○○既於被告乙○○要小弟把槍準備好時在場聞見
    ，依被害人甲○○已被被告乙○○、丙○○強押在場，又聽
    聞被告乙○○此項把槍準備好等話語，其心理上產生恐懼，
    應為被告乙○○、丙○○所認知。被告乙○○、丙○○當知
    在此情境下，必使被害人甲○○再心生畏懼，其竟起意，對
    被害人為上開言行，其有恐嚇被害人甲○○之意圖至為明確
    ，是其上開辯稱並無前揭恐嚇犯行云云，係屬卸責之詞，不
    足採信。綜上所述，被告乙○○、丙○○所辯，均不可採取
    。本件事證明確，被告乙○○、丙○○犯行洵堪認定。
三、查被告行為後，刑法業於94年2月2日修正公布，95年7月1日
    起施行。按「行為後法律有變更者，適用行為時之法律，但
    行為後之法律有利於行為人者，適用最有利於行為人之法律
    」，修正後刑法第2條第1項定有明文。此條規定係規範行為
    後法律變更所生新舊法比較適用之準據法，本身尚無新舊法
    比較之問題，於新法施行後，應一律適用新法第2條第1項之
    規定，為「從舊從輕」之比較，先予敘明，再按本次法律變
    更，比較時應就罪刑有關之共犯、未遂犯、想像競合犯、牽
    連犯、連續犯、結合犯，以及累犯加重、自首減輕暨其他法
    定加減原因（如身分加減）與加減例等一切情形，綜其全部
    罪刑之結果而為比較（最高法院95年5月23日95年度第8次刑
    事庭會議決議參照）。茲就本件新舊法比較結果敘述如下：
  (一)關於罰金刑，刑法分則編各罪所定罰金刑之貨幣單位原為銀
    元，修正前刑法第33條第5款規定：「 罰金：一元（銀元）
    以上。」，而依罰金罰鍰提高標準條例規定， 就72年6月26
    日前修正之刑法部分條文罰金數額提高2至10倍， 其後修正
    者則不提高倍數，並依現行法規所定貨幣單位折算新臺幣條
    例規定，以銀元1元折算新臺幣3元。 修正後刑法第33條第5
    款規定：「罰金：新臺幣1千元以上，以百元計算之。」，
    刑法第33條第5款所定罰金貨幣單位經修正為新臺幣後， 刑
    法分則各罪所定罰金刑之貨幣單位亦應配合修正為新臺幣，
    為使刑法分則編各罪所定罰金之最高數額與刑法修正前趨於
    一致，乃增訂刑法施行法第1條之1：「中華民國94年1月7日
    刑法修正施行後，刑法分則編所定罰金之貨幣單位為新臺幣
    。94年1月7日刑法修正時，刑法分則編未修正之條文定有罰
    金者，自94年1月7日刑法修正施行後，就其所定數額提高為
    30倍。但72年6月26日至94年1月7日新增或修正之條文， 就
    其所定數額提高為3倍。」。從而， 刑法分則編各罪所定罰
    金刑之最高數額，於上開規定修正後並無不同，惟修正後刑
    法第33條第5款所定罰金刑最低數額，較之修正前提高， 自
    以修正前刑法第33條第5款規定有利於被告。
　(二)本件被告犯罪時之刑法第41條第1項前段規定：「 犯最重本
    刑為5年以下有期徒刑以下之刑之罪，而受6個月以下有期徒
    刑或拘役之宣告，因身體、教育、職業、家庭之關係或其他
    正當事由，執行顯有困難者， 得以1元以上3元以下折算1日
    ，易科罰金。」又被告行為時之易科罰金折算標準，依修正
    前罰金罰鍰提高標準條例第2條前段（現已刪除）規定， 就
    其原定數額提高為1百倍折算1日，則本件被告行為時之易科
    罰金折算標準，應以銀元3百元折算1日，經折算為新臺幣後
    ，應以新臺幣9百元折算為1日。惟95年7月1日修正公布施行
    之刑法第41條第1項前段則規定：「犯最重本刑為5年以下有
    期徒刑以下之刑之罪， 而受6個月以下有期徒刑或拘役之宣
    告者，得以新臺幣1千元、2千元或3千元折算1日，易科罰金
    。」比較修正前後之易科罰金折算標準，以95年7月1日修正
    公布施行前之規定，較有利於受刑人， 自應依現行刑法第2
    條第1項前段，適用修正前刑法第41條第1項前段規定，定其
    易科罰金之折算標準。
  (三)刑法第55條後段有關「犯一罪而其方法或結果之行為犯他罪
    名」之牽連犯之規定，經修正刪除。亦即修正後之刑法，已
    無牽連犯得論以裁判上一罪之情形。所犯之數罪，應按其具
    體情形論罪。此雖非犯罪構成要件之變更，惟亦顯已影響行
    為人刑罰之法律效果，自屬法律變更，而應比較修正前、後
    之規定。查被告所犯之妨害自由、恐嚇取財未遂等2罪間 ，
    其行為、時間均屬各別獨立，但有方法、目的之牽連關係，
    依修正前刑法第55條之規定，得成立牽連犯而從一重之恐嚇
    取財未遂罪處斷；修正後既將牽連犯之規定刪除，而被告前
    開數行為，各獨立成罪，應分論併罰，比較修正前、後規定
    ，自以修正前之牽連犯規定，較有利於被告。
  (四)綜此，依整體比較之結果，依修正後刑法第2條第1項前段之
    規定，適用行為時之舊法處斷。
  (五)又刑法施行法雖亦於95年6月14日修正增訂第1條之1（ 有關
    罰金刑之貨幣單位及最高數額），並自95年7月1日起施行，
    亦即，在該條文增訂之前，刑法分則編有關罰金之貨幣單位
    係銀元（銀元與新臺幣之折算比例為1比3），且依刑法分則
    編應處罰金者，應適用罰金罰鍰提高標準條例第1條、第5條
    規定，就72年6月26日前修正之刑法條文，罰金數額提高2至
    10倍，其後修正者則不提高倍數；而修正刑法施行後，因刑
    法第33條第5款所定罰金之貨幣單位，經修正為新臺幣後 ，
    刑法分則各罪所定罰金之貨幣單位亦應配合修正為新臺幣，
    為使刑法分則編各罪所定罰金之最高數額與刑法修正前趨於
    一致，乃增訂刑法施行法第1條之1：「中華民國94年1月7日
    刑法修正施行後，刑法分則編所定罰金之貨幣單位為新臺幣
    。94年1月7日刑法修正時，刑法分則編未修正之條文定有罰
    金者，自94年1月7日刑法修正施行後，就其所定數額提高為
    30倍。但72年6月26日至94年1月7日新增或修正之條文， 就
    其所定數額提高為3倍」，是以，自95年7月1日起， 刑法分
    則編所定罰金之貨幣單位，由原來之銀元改為新臺幣，且於
    94年1月7日刑法修正時（94年1月7日係立法院三讀通過之日
    期），刑法分則編未修正之條文定有罰金者， 復未於72年6
    月26日至94年1月7日修正或新增，自95年7月1日起，有關罰
    金之數額提高為30倍。 本案被告所犯刑法第302條妨害自由
    罪、第346條第3項、第1項之恐嚇取財未遂罪， 有罰金刑之
    處罰，且於94年1月7日刑法修正時未經修正， 亦未於72年6
    月20日至94年1月7日間修正過，依增訂刑法施行法第1條之1
    規定，其罰金以新臺幣為單位，數額應提高30倍。此與修正
    前之罰金以銀元為單位， 適用罰金罰鍰提高標準條例第1條
    規定，應提高10倍，再經折算為新臺幣（銀元與新臺幣之折
    算比例為1比3），換算結果，亦為30倍。是以，刑法施行法
    第1條之1施行後，罰金刑貨幣單位雖有「銀元」、「新臺幣
    」之更異，惟適用結果之罰金額度則無二致，就罰金法定刑
    提高之「刑罰權規範內容」並無利或不利變更，自不生新舊
    法之比較問題，惟應適用具特別法及準據法（刑法施行法第
    1條之1第1項具有準據法性質）之刑法施行法第1條之1規定
    （據上論斷併引刑法施行法第1條之1第1項、第2項前段）（
    本院暨所屬法院95年法律座談會刑事類提案第16、19號法律
    問題同此見解）。
四、按刑法第302條第1項、 第304條第1項及第305條之罪所保護
    之法益均為人之行動自由，罪質相同，而第302條第1項之法
    定刑較其他二罪為重，且處罰之範圍包括私行拘禁及其他非
    法方法剝奪人之行動自由，所謂非法方法包括強暴、脅迫、
    恐嚇等情事在內（最高法院82年度台上字第1670號判決參照
    ）；又刑法第302條之妨害自由罪， 係妨害他人自由之概括
    規定，如以使人行無義務之事，或妨害人行使權利為目的，
    而其強暴脅迫復已達於剝奪人行動自由之程度，即只成立本
    罪，不應再依同法第304條論處。 誠以此項使人行無義務之
    事，或妨害人行使權利之低度行為，應為剝奪人行動自由之
    高度行為所吸收，不能以其目的係在使人行無義務之事，或
    妨害人行使權利， 認為係觸犯刑法第302條第1項及第304條
    二罪名，依同法第55條從一重處斷， 亦即仍應逕依第302條
    規定論罪，並無適用第304條規定之餘地（ 參照最高法院29
    年上字第2359號、29年上字第3757號判例）。又於私行拘禁
    或以其他非法方法剝奪人之行動過程中，有對被害人施加恐
    嚇行為，自屬包含於妨害行動自由之同一意念之中，縱其所
    為，合於刑法第305條恐嚇危害安全罪之要件， 仍應視為剝
    奪行動自由之部分行為（最高法院74年台上字第3404號判例
    、85年度台上字第5736號判決參照）。又按本票為有體物，
    屬有價證券，自有其經濟價值，上訴人等以恐嚇方法使被害
    人簽發交付本票，即屬恐嚇取財既遂，至被害人嗣後得否依
    票據法第10條規定對上訴人等為惡意之抗辯，係屬另事，於
    犯罪之既遂要無影響（最高法院86年度台上字第2056號判決
    同此見解）。準此，本件被告乙○○、丙○○於前揭時、地
    既共同基於妨害自由之犯意聯絡在先，則其毆打甲○○成傷
    ，致使甲○○心生畏懼，而強押甲○○上車，剝奪其行動自
    由，再出言恐嚇，而使甲○○行無義務之事，自係包含於妨
    害甲○○行動自由之同一犯意中接續實施，雖合於刑法第30
    4條第1項以脅迫使人行無義務之事、 第305條以加害生命之
    事恐嚇他人致生危害於安全之犯罪構成要件，但此等動作應
    視為以非法方法剝奪行動自由之部分行為，合併成為一個以
    非法方法剝奪人之行動自由罪，即祇成立實質上之一罪，應
    依刑法第302條第1項論處，不另論其他罪名。又被告乙○○
    、丙○○前開毆打甲○○成傷之行為，係以剝奪甲○○行動
    自由之非法方法，依前揭說明，亦屬刑法第302條第1項之構
    成要件，而不另論傷害罪。末查被告乙○○、丙○○要求被
    害人甲○○準備現金50萬元及返還乙○○簽發予甲○○收執
    之面額30萬元之本票，嗣因案發為警查獲而被告乙○○、丙○○尚未交付上開本票及50萬元現金，自屬未遂狀況。核被
    告乙○○、丙○○所為，係犯刑法第302條第1項之妨害自由
    罪、第346條第3項、第1項之恐嚇取財未遂罪。 公訴人認為
    被告乙○○、丙○○須另論以刑法第277條第1項、 第304條
    第1項之罪，尚有誤會。查94年2月2日修正公布，而於95年7
    月1日生效實施之新刑法第28條雖將舊法之「實施」 修正為
    「實行」，其中「實施」一語，涵蓋陰謀、預備、著手及實
    行之概念在內，其範圍較狹；二者之意義及範圍固有不同，
    但對於被告乙○○、丙○○與其他不詳姓名年籍之共犯共同
    基於妨害自由、恐嚇取財之犯意聯絡，而共犯上開妨害自由
    、恐嚇取財未遂等情形而言，刑法第28條之修正內容，對於
    被告並無「有利或不利」之影響。又修正前刑法係將一般未
    遂犯之處罰要件與處罰效果， 於刑法第25條第2項及第26條
    前段分設規定，而第26條後段則係就不能未遂之成立要件與
    處罰效果所為之規定，立法體例上有所不妥，故新修正刑法
    遂將原第26條前段有關一般未遂犯處罰效果之規定，改列於
    第25條第2項後段， 使新修正刑法第25條規範一般未遂犯之
    規定趨於完整（參照新修正刑法第25條之修正說明）。故本
    件有關一般未遂犯之適用，新修正刑法僅係就條文順序加以
    調整，而不影響犯罪構成要件之內涵，並未涉及行為後法律
    變更。故應均無適用修正後刑法第2條第1項之規定比較新舊
    法適用之問題（最高法院95年台上字第5589號判決、95年11
    月7日第21次刑事庭會議決議均同此見解）。 故本件被告乙○○、丙○○行為後，刑法第28條、第26條前段雖已修正，
    惟無新舊法比較之必要。故被告乙○○、 丙○○與前揭5名
    姓名年籍不詳成年男子間，就上開妨害自由罪、恐嚇取財未
    遂罪間，有犯意之聯絡及行為之分擔，依刑法第28條規定，
    為共同正犯。另被告乙○○、丙○○以非法方法剝奪告訴人
    行動自由之目的即在圖得以使告訴人交付50萬元及收回被告
    乙○○所簽發之30萬元本票等財物，是被告乙○○、丙○○
    所犯妨害自由與恐嚇取財未遂二罪間，有方法目的之牽連關
    係，應從一重之恐嚇取財未遂罪論處。查被告乙○○、丙○○雖已著手恐嚇取財行為之實施，惟未生取得財物之結果，
    為未遂犯，依刑法第25條第2項之規定， 按既遂犯之刑度減
    輕其刑。
五、原審予以被告論罪科刑，固非無據。惟查，被告行為後，中
    華民國九十六年罪犯減刑條例業於96年7月16日施行， 而被
    告犯罪時間係在96年4月24日前， 符合上開減刑條列之規定
    ，應予減刑，原審未及適用，尚有未合。上訴人即被告上訴
    意旨仍執前詞，指摘原判決不當，請求撤銷改判，雖無理由
    ，惟原判決既明上開可議之處，自應由本院撤銷改判。爰審
    酌被告乙○○、丙○○父子以非法毆打方式強押被害人甲○○，並恐嚇被害人交付現金50萬元及返還被告乙○○因向甲○○借款所簽發之30萬元本票，造成被害人甲○○受有傷害
    ，其等犯罪所生危害非輕，犯後飾詞圖卸，態度不佳，而被
    告乙○○於本案係屬於主謀者地位，被告丙○○並非主謀者
    ，併念及被告乙○○近年來並無犯罪前科，而被告丙○○並
    無犯罪前科，分別有本院被告前案紀錄表各1件可憑， 素行
    均非差等一切情狀，各量處如主文所示之刑，並就被告丙○○部分，依修正前刑法第41條第1項前段之規定， 諭知易科
    罰金之折算標準。並依中華民國罪犯減刑條例第2條第1項減
    刑2分之1，並均諭知易科罰金之折算標準。
據上論斷，應依刑事訴訟法第369條第1項前段、第364條、第299
條第1項前段，刑法第2條第1項前段、第28條、第302條第1項 、
第346條第3項、第1項、修正前刑法第55條、刑法第25條第2項、
修正前刑法第41條第1項前段，刑法施行法第1條之1， 修正前罰
金罰鍰提高標準條例第2條， 中華民國罪犯減刑條例第2條第1項
、第7條，判決如主文。
本案經檢察官周誠南到庭執行職務。
中　　華　　民　　國　　96　　年　　7 　　月　　26　　日
 　　　　　　 刑事第４庭    審判長法　官  蔡秀雄
                                  法　官  鄭水銓
                                  法　官  周煙平
以上正本證明與原本無異。
如不服本判決，應於收受送達後十日內向本院提出上訴書狀，其
未敘述上訴之理由者並得於提起上訴後十日內向本院補提理由書
（均須按他造當事人之人數附繕本）。
                                  書記官  蕭麗珍
中　　華　　民　　國　　96　　年　　7 　　月　　31　　日
附錄：本案論罪科刑法條
刑法第302條第1項
私行拘禁或以其他非法方法，剝奪人之行動自由者，處5年以下
有期徒刑、拘役或3百元以下罰金。
因而致人於死者，處無期徒刑或7年以上有期徒刑，致重傷者，
處3年以上10年以下有期徒刑。
第 1 項之未遂犯罰之。
刑法第346條第3項、第1項
意圖為自己或第三人不法之所有，以恐嚇使人將本人或第三人之
物交付者，處6月以上5年以下有期徒刑，得併科1千元以下罰金
。
以前項方法得財產上不法之利益，或使第三人得之者，亦同。
前二項之未遂犯罰之。
